臺灣高雄地方法院民事判決　　　　　　　　　　　　九十三年度家訴字第一三六號
　　原　　　告　甲○○
　　被　　　告　乙　○
右當事人間請求確認婚姻關係不存在事件，本院判決如左：
    主    文
確認原告與被告間之婚姻無效。
訴訟費用由被告負擔。
    事實理由
一、被告經合法通知，未於言詞辯論期日到場，核無民事訴訟法第三百八十六條各款
    所列情形，爰依原告之聲請，由其一造辯論而為判決。
二、原告起訴主張：伊於民國九十二年間某日，經訴外人即年籍、姓名不詳綽號「阿
    德」、「小胖」之人，以將給付新臺幣（下同）三萬元之條件利誘，前往中國大
    陸四川省成都市，擔任與被告假結婚之人頭，俾使被告得藉結婚探親之名義來臺
    非法打工，兩造旋於九十二年七月二日共同前往中國大陸四川省公證處辦理結婚
    登記，並取得結婚證，嗣原告於九十二年七月八日先行返臺後，前往財團法人海
    峽交流基金會辦理結婚公證書之驗證，再於九十二年九月十日持前揭文件至高雄
    縣鳳山市戶政事務所申辦結婚登記。復經綽號「阿德」者之要求，須配合填寫有
    關被告進入國境所需之大陸地區人民進入臺灣地區旅行證申請書，並向內政部警
    政署入出境管理局辦理被告之入境事宜後，始將原約定之報酬三萬元給付原告（
    事後尚未給付該款項），然原告事後深覺不妥而主動向臺灣高雄地方法院檢察署
    自首前開犯行，由該署依法偵查後提起公訴，業經本院以原告犯有偽造文書罪而
    判處拘役五十日、緩刑四年確定在案（臺灣高雄地方法院九十三年度簡上字第三
    五九號刑事判決書參照）。而原告與被告雖已辦理結婚之公證手續並為戶籍之登
    記，惟因雙方並無結婚之真意，且被告亦未來臺與原告同住，兩造間所為結婚登
    記僅係形式，其所成立之婚姻應屬無效。為此，爰提起本件訴訟，並聲明求為判
    決如主文所示等語（原訴之聲明為請求確認兩造間之婚姻關係不存在，嗣於本院
    言詞辯論日變更訴之聲明為請求確認原告與被告間之婚姻無效）。而被告則經合
    法通知，未於言詞辯論期日到場，亦未提出書狀作何聲明或陳述。
三、按民事訴訟法第五百六十八條第一項所定婚姻無效之訴與確認婚姻成立或不成立
    之訴，兩者不同；所謂確認婚姻不成立之訴，係主張無結婚之事實，而有婚姻之
    形式，至於婚姻無效之訴，則係主張有結婚之事實而其結婚行為無效而言，此有
    最高法院八十六年度台上字第四八三號判決要旨足資參照。查原告起訴之初，其
　　訴之聲明係請求判決確認兩造間之婚姻關係不存在，依其真意性質係較接近於請
  　求確認兩造間之婚姻關係不成立；然參以原告係主張兩造已依大陸地區婚姻法之
    規定辦理結婚登記，並取得結婚證，復在我國為戶籍上之結婚登記，而受雙方已
    經結婚之法律上推定，惟雙方實無締結婚姻之合意，兩造婚姻之締結僅為使被告
    得藉此來臺打工等情，參諸最高法院前揭判決意旨，自屬雖有結婚事實，但無結
    婚真意之婚姻無效問題，應依民事訴訟法第五百六十八條第一項規定提起確認婚
    姻無效之訴。經本院於言詞辯論期日行使闡明後，業經原告變更訴之聲明為請求
    確認兩造間之婚姻關係無效，揆諸民事訴訟法第五百七十二條第一項：「婚姻無
    效、確認婚姻成立或不成立，撤銷婚姻、離婚或夫妻同居之訴，得合併提起，於
    第一審或第二審言詞辯論終結前，為訴變更、追加或提起反訴」之規定，原告所
    為本件訴之變更，自屬合法，合先敘明。
四、次按結婚或兩願離婚之方式及其他要件，依行為地之規定，臺灣地區與大陸地區
    人民關係條例第五十二條第一項定有明文。本件被告為大陸地區人民，原告為臺
    灣地區人民，兩造於大陸地區四川省依據大陸婚姻法第七條之規定，向婚姻登記
    機關即四川省公證處為結婚登記，有內政部警政署入出境管理局九十三年九月九
    日境信品字第○九三一一一三四一七○號函所附之結婚公證書影本一紙在卷可稽
    ，是兩造之結婚行為地即為大陸地區四川省，依前開法律規定，本件兩造結婚是
    否合法有效，自應適用行為地即大陸地區之法律。經查：
　(一)中華人民共和國婚姻法第八條固規定：「要求結婚的男女雙方必須親自到婚姻登
　　記機關進行結婚登記。符合本法規定的，予以登記，發給結婚證。取得結婚證，
　　即確立夫妻關係。未辦理結婚登記的，應當補辦登記」，然而同法第五條亦規定
　　：「結婚必須男女雙方完全自願，不許任何一方對他方加以強迫或任何第三者加
　　以干涉」，中華人民共和國民法通則第五十八條第一項第四款、第七款及同條第
　　二項亦規定，惡意串通，損害國家、集體或者第三人利益之民事行為，或以合法
　　形式掩蓋非法目的的民事行為均屬無效，且該無效的民事行為，從行為開始起就
　　沒有法律約束力。另「申請婚姻登記的當事人不符合中華人民共和國婚姻法規定
　　的婚姻登記條件，弄虛作假、騙取婚姻登記的，婚姻登記管理機關應當撤銷婚姻
　　登記」、「無效或被撤銷的婚姻，自始無效」，大陸居民與臺灣居民婚姻登記管
  　理暫行辦法第十三條、中華人民共和國婚姻法第十二條亦有明定。是以，關於結
　　婚之身分行為，依行為地法即大陸地區法律之規定，雙方縱使已依上開中華人民
  　共和國婚姻法第八條之規定辦理結婚登記，並取得結婚證，確立其間之夫妻關係
　　，然該結婚之身分行為仍須在結婚之雙方當事人間均具有真實之結婚意思表示時
  　，始為合法有效，否則若有意思表示不自由（即上開婚姻法第五條）、惡意串通
　　（即上開民法通則第五十八條第四款）、合法掩飾非法（即上開民法通則第五十
  　八條第七款）、作虛弄假（即上開婚姻登記管理暫行辦法第十三條）等情形，其
　　所表彰結婚之意思表示之民事行為均屬無效，基於該無效之意思表示所締結之婚
  　姻亦屬自始無效之婚姻。
　(二)本件原告主張其僅係擔任與被告假結婚之人頭，俾使被告得藉結婚探親之名義來
　　臺非法打工，所涉偽造文書之犯行，業已自首而接受裁判，其與被告間確無婚姻
  　之真意等情，業經其到庭陳述綦詳，並據其提出本院九十三年度簡上字三五九號
　　、九十三年度簡字第一九一三　號刑事判決書，及臺灣高雄地方法院檢察署檢察
  　官九十三年度偵字第四八四一號聲請簡易判決處刑書各一份為證，核與本院依職
    權向內政部警政署入出境管理局查詢結果，兩造確有於九十二年七月二日在中國
    大陸四川省公證處登記結婚，及原告確有為被告申請入境來臺，惟被告尚無入境
    等情相符，有內政部警政署入出境管理局九十三年九月九日境信品字第○九三一
    一一三四一七○號函所附之被告出入境查詢電腦資料、大陸地區人民進入臺灣地
    區旅行證申請書、保證書、結婚公證書等各一件可參，復經本院依權查詢被告確
　　經本院以偽造文書為由判處拘役五十日、緩刑四年確定在案之事實無訛，有臺灣
  　高等法院被告全國前案紀錄表一份附卷足憑。而被告則經合法通知，未於言詞辯
    論期日到庭，亦未提出書狀作何聲明或陳述，應堪原告前開主張之事實為真實可
    採。
　(三)綜上所述，本件兩造間既無締結婚姻之真意，僅係為使被告能順利來臺打工而為
  　結婚之虛偽意思表示，自該當於前揭大陸地區法令所稱「惡意串通」、「以合法
　　掩飾非法」、「弄虛作假」之行為，兩造締結婚姻之行為即屬自始無效。惟兩造
  　間因戶籍上所登記之婚姻關係仍存在，致兩造私權有受侵害之危險存在，且此法
　　律關係之基礎事實所生之法律狀態得以確認判決之方式除去，足認原告有即受確
  　認判決之法律上利益。從而原告訴請確認兩造間婚姻無效，為有理由，應予准許
    。
五、據上論結，本件原告之訴為有理由，依民事訴訟法第三百八十五條第一項前段、
    第七十八條規定，判決如主文。
中　　　華　　　民　　　國　　　九十三　　年　　十二　　月　　二十八　　日
                              　　　臺灣高雄地方法院家事法庭
                                      法　　　官　柯盛益
右為正本，係照原本作成。
如不服本判決，應於送達後二十日內，向本院提出上訴狀。
中　　　華　　　民　　　國　　　九十三　　年　　十二　　月　　二十八　　日
　　　　　　　　　　　　　　　　　　　法院書記官　鄭裕一
